【裁判字號】    97,訴,1027
【裁判日期】    980108
【裁判案由】    債務不履行損害賠償
【裁判全文】
臺灣士林地方法院民事判決              97年度訴字第1027號
原      告    辛○○
              寅○○
              乙○○
              卯○○
              子○○
              戊○○○
              丑○○
              庚○○
訴訟代理人    黃永琛律師
複  代理人    梁堯清律師
被      告  丙○○
訴訟代理人  林樹旺律師  （兼送達代收人）
            莊志成律師
上列當事人間債務不履行損害賠償事件，本院於97年12月18日言
詞辯論終結，判決如下：
    主  文
被告應給付原告新台幣佰捌拾柒萬捌仟捌佰貳拾元，並自民國
九十七年十二月十九日起至清償日止按年息百分之五計算之利息
。
訴訟費用由被告負擔。
本判決於原告以新台幣壹佰拾萬元供擔保後，得假執行。但被
告如為原告供擔保新台幣佰捌拾柒萬捌仟捌佰貳拾元，得免為
假執行。
    事  實  及  理  由
一、按訴狀送達後，原告不得將原訴變更或追加他訴。但請求之
    基礎事實同一者，或不甚礙被告之防禦及訴訟終結者，不在
    此限，為民事訴訟法第255 條第1 項第2 款、第7 項所明定
    。而所謂請求之基礎事實同一，係指變更或追加之訴與原訴
    之原因事實，有其社會事實上之共通性及關連性，而就原請
    求所主張之事實及證據資料，於變更或追加之訴得加以利用
    ，且無害於他造程序權之保障，俾符訴訟經濟者稱之。本件
    原告起訴時主張法律關係之請求權為本於被告不履行「鬮分
    合約書」之給付不能損害賠償請求權、侵權行為損害賠償請
    求權、及不履行信託契約之損害賠償請求權，訴訟進行中變
    更為本於借名契約或類似借名契約之不履行損害賠償請求權
    ，核與原訴之基礎事實同一，且無礙被告之防禦及訴訟終結
    ，其為訴之變更，即屬合法，先予敘明。
二、本件原起訴之原告甲○○於訴訟程序進行中之民國97年8 月
    28日死亡，其繼承人為辛○○、子○○、戊○○○、丑○○
    、寅○○、庚○○、乙○○、卯○○，有死亡證明書及戶籍
    謄本（75、94至102 頁）可按，渠等聲明承受訴訟，於法並
    無不合，應予准許。
三、原告主張：(一)原告辛○○等8 人之被繼承人甲○○與被告、
    訴外人楊塗盛、癸○○、己○○（以下簡稱楊塗盛等三人）
    為兄弟，坐落台北市○○區○○段3 小段2 、3 地號（下稱
    2 或3 號土地）、仝所2 小段184 、185 地號土地（下稱18
    4 或185 號土地）（目前登記情況如附表所示），為祖父楊
    秋錦所遺之財產，五兄弟曾議訂「鬮分合約書」，約定由甲○○取得2 、3 地號所有權應有部分1/4 、184 、185 地號
    所有權應有部分1/16，同時約定暫時不移轉登記，俟將來出
    賣或變更登記真正所有權人時，登記名義人需無條件配合辦
    理登記，五兄弟間就上開分配妥之土地，彼此有借名登記或
    類似借名登記契約之關係存在。(二)民國92年4 月間甲○○向
    被告與楊塗盛等三人請求返還3 地號應有部分各1/20之土地
    ，楊塗盛等三人於92年4 月21日分別以贈與為原因，將3 號
    土地所有權移轉登記予原告，詎被告未依協議辦理移轉登記
    ，且於95年11月6 日將其所有3 號土地應有部分1/20之土地
    出賣予訴外人賴榕蔚，並已移轉登記，應已對甲○○構成給
    付不能，爰依民法第226 條第1 項之規定，請求被告負損害
    賠償責任；並聲明：(一)如主文第1 項所示；(二)原告願供擔保
    請准宣告假執行。
四、被告則以：(一)伊並未與原告簽立「鬮分合約書」，且其上無
    任何人簽署之字樣，自屬無效。(二)「鬮分合約書」所載土地
    之地號為71年土地重劃後之地號，足徵並無分配土地之協議
    存在。(三)況縱有分配土地之協議，亦屬遺產分割協議之性質
    ，並無借名登記關係存在。(四)甲○○從未向伊為返還系爭土
    地之請求或表示，其與楊塗盛等三人間之土地贈與行為亦與
    伊無涉等語，資為抗辯；並聲明(一)原告之訴駁回。(二)如為不
    利被告之判決，願供擔保請准宣告免為假執行。
五、兩造不爭執之事實：
(一)、原起訴之原告甲○○於97年8 月28日死亡，其繼承人即為原
    告辛○○、子○○、戊○○○、丑○○、寅○○、庚○○、
    乙○○及卯○○，甲○○與被告丙○○、楊塗盛等三人為兄
    弟，甲○○為長子，楊塗盛等三人於92年4 月8 日（土地登
    記簿謄本上所載之原因發生日期為96年3 月20日，財政部台
    北市國稅局贈與稅不列入贈與總額證明書上所載之贈與日為
    92年4 月8 日）將3 號土地渠等應有部分均贈與甲○○，並
    於96年4 月17日將土地應有部分各1/20移轉登記為甲○○所
    有。
(二)、被告於95年11月6 日將系爭土地出賣與予訴外人賴榕蔚，並
    於同年月10日完成所有權移轉登記（士調卷21頁）。
(三)、「鬮分合約書」上所載之2 、3 、184 、185 號及其他數筆
    土地，為甲○○與被告之父楊秋錦所遺財產之一部分，該合
    約書，並無5 人之簽名，亦無立約日（士調卷第8~10頁）。
六、本件經依民事訴訟法第270 條之1 第1 項第3 款之規定整理
    並簡化爭點，兩造同意協議簡化後之爭點如下，茲析述之：
(一)、兩造五兄弟間有無就楊秋錦遺留下來之系爭土地協議分配？
    效力為何？
１、原告主張：伊父與被告及楊塗盛等三人，曾就先祖所遺之土
    地，協議由甲○○取得2 、3 地號應有部分1/4 、仝所2 小
    段184 、185 地號應有部分1/16土地所有權，被告應受該協
    議之拘束等語；被告則以：被告從未與其他四兄弟協議分割
    先父所遺之土地，原告之主張並非事實云云。
２、查原告所提之「鬮分合約書」，內容為：「今立鬮分合約等
    人長房甲○○、三房楊塗盛、五房癸○○、六房己○○、七
    房丙○○等為先父楊秋錦所遺遺產經當時家母、伯父楊水波
    等立會下將後列不動產妥議，公平俱作五大房均分憑鬮拈家
    業各管，不得爭長較短致生和氣，如將來出售所列各人取得
    之土地未能一致時，少補多還至平均，茲將各房取得之不動
    產列明如左：一、長男甲○○取得士林區○○段○○段2 、
    3 地號持分四分之壹，仝所二小段184 、185 地號持分拾六
    分之壹。二、三男楊塗盛取得士林區○○段○○段44地號持
    分分之壹、同所溪洲段二小段196 地號持分分之壹。三
    、五男癸○○取得士林區○○段○○段343 地號同所溪洲段
    二小段184 、185 地號持分拾六分之壹。四、六男己○○取
    得士林區○○段○○段44地號持分之壹，同所溪洲段二小
    段196 地號持分分之壹。五、七男丙○○取得士林區○○
    段○○段44地號持分分之壹、同所溪洲段二小段196 地號
    持分分之壹。.... 。 」等語（8~10頁），其上未有任何
    人簽署，亦無立約日，該書面合約固不能認為成立，惟據證
    人楊塗盛之子即壬○○證稱：該份文件係伊父楊塗盛事後所
    寫，作為自己保留之用，土地原係登記祖父楊秋錦名下，2
    、3 號土地係甲○○分到，嗣楊塗盛與癸○○將渠個人名下
    繼承而來所登記之應有部分，以贈與為原因移轉登記予甲○○，原因係祖父所遺之土地未開發，如用贈與之原因移轉登
    記，可免贈與稅與增值稅；五兄弟使用土地之狀況與「鬮分
    合約書」所載內容相符，分到某筆土地之人，如將該土地出
    售時，其他兄弟均會配合用印，價金由該人取得，如將土地
    出租時，租金也是由分到該土地者取得等語（86~88 頁、15
    6~158 頁），並有癸○○、己○○贈與稅不列入贈與總額證
    明書（士調卷13、14頁）足參；又證人即己○○亦證稱：「
    （問：民國92年4 月間，為何將土地的二十分之一過戶予甲○○？）答：我們分得的土地互相交換。（問：士林段溪州
    段3 小段2 、3 地號土地（相思樹下）由何人分得？）答：
    是大哥甲○○分到。... （問：44地號土地（工廠）由何人
    分得？答：由我、楊塗盛、丙○○3 人共同分到。（問：19
    6 地號土地（電火柱下）由何人分得？）答：也是我、楊塗
    盛、丙○○3 人共同分到，已經賣掉了。（問：343 地號土
    地（廟後）由何人分得？）答：是癸○○分到。... ，分土
    地的事是我媽媽和伯父處理的，... 。」等語，另證人辰○○並證稱：伊委由壬○○購買廟後共有之土地，已取得權狀
    等語，證人丁○○復證述：「問：你向何人租車廠？答：我
    向丙○○租，門牌號碼是臺北市○○○路○ 段176 巷41號（
    坐落44號土地）。20年前我和丙○○簽約時，己○○、甲○○也在場。我只認識他們3 人。我租土地後填土蓋房子，我
    早期是將租金交給丙○○，最近幾年丙○○去大陸，租金就
    交給己○○。我沒有將租金交給甲○○。（問：是否知道土
    地是誰的？）答：我只聽說土地是兄弟共有的，不知道是誰
    的地。... （原告訴訟代理人問：承租時有無訂立書面契約
    ？出租人是何人？）有，契約上出租人是丙○○。」等語；
    再196 號土地（重測前69之1 號）為甲○○五兄弟63年6 月
    14日繼承登記分別所有，應有部分各1/5 ，於63年8 月5 日
    將出售移轉登記予陳榮賜應有部分2/5 、張林金連應有部分
    2/5 及黃月女應有部分1/5 （121 至123 頁），343 號土地
    （重測前706 地號）為甲○○五兄弟於63年6 月14日繼承登
    記分別共有，應有部分各1/20，甲○○於78年3 月31將其應
    有部分1/20出售移轉登記辰○○，其餘兄弟於77年8 月2 日
    出售移轉登記予辰○○（130 至132 頁）等情，復有土地登
    記簿謄本可參，且由以上證人所證，可知縱「鬮分合約書」
    之契約形式上並未成立，惟甲○○與被告及楊塗盛等三人確
    曾同意依「鬮分合約書」之內容分配取得渠等之父所遺之前
    述土地，否則不致有五兄弟之其中一人或數人出售土地，其
    他兄弟配合在移轉登記上用印以利移轉登記，或五兄弟中有
    人出租，並取得租金，其他兄弟不為異議之情事，是五兄弟
    自應受協議內容之拘束。
(二)、承上述(一)，甲○○與被告間就系爭土地有無借名契約或類似
    借名之無名契約存在？
１、原告主張：五兄弟協議分配楊秋錦所遺之部分土地後，嗣於
    63 年 間辦理登記時，仍依照各人之應繼分各1/5 ，辦理分
    別共有登記，足徵彼此間有借名契約或類似借名之無名契約
    存在等語；被告則抗辯：原告所主張之協議，縱屬存在，亦
    屬分割協議之性質，五兄弟間僅互負移轉登記之義務，並無
    借名登記之意思表示，契約自無從成立云云。
２、按所謂借名登記契約，係在目的無違強制、禁止規定或悖於
    公序良俗，且原因正當之前提下，當事人約定一方所有應經
    登記之財產，以他方為登記名義人，惟自己仍保留管理、使
    用處分之權之契約，其性質與委任契約類同，非必為有償契
    約。查被告等五兄弟之父於39年11月26日死亡，渠等之伯父
    楊水波於54年9 月26日死亡，渠等並於63年6 月14日為繼承
    登記等情，有土地登記簿謄本及戶籍謄本（士調卷15頁、本
    院卷143 頁）可佐，足證關於「鬮分合約書」所載之土地如
    何分配，在54年9 月26日楊水波死亡之前已經議定，且縱被
    告未參與協議，惟由其後五兄弟各自出售、出租，各領取價
    金、租金，五兄弟間均無異議之情事，亦可認定有追認之意
    。再五兄弟於辦理繼承登記時，並未依協議分配之結果辦理
    登記，各人仍依應繼分之比例為分別共有之登記，依前述證
    人壬○○所證係為避稅，則相互間顯係以自己應分得之部分
    ，借用其他兄弟名義登記之意思存在，彼此間之借名登記契
    約，應屬成立生效。
(三)、被告是否有債務不履行之情事？如是，原告得請求之金額為
    若干？
１、原告主張被告將由原告分得3 號土地應有部分1/4 ，其中借
    名登記被告名下應有部分1/20，擅自出售予訴外人賴榕蔚，
    被告已構成債務不履行，應負損害賠償之責任等語；被告則
    以前詞置辯。
２、按借名登記契約，其性質與委任契約相同，已如前述，則應
    類推適用委任關係終止、消滅之規定。又按委任關係，因當
    事人一方死亡、破產或喪失行為能力而消滅。為民法第550
    條第1 項本文所明定。而甲○○於97年8 月28日死亡，借名
    契約於當日即應終止。再被告於甲○○身故前之95年11月6
    日即將登記其名下3 號土地應有部分1/20之土地出賣予訴外
    人賴榕蔚，並已於同年月10日移轉登記，被告於該日即已對
    甲○○構成給付不能，被告應對甲○○負債務不履行之損害
    賠償責任。本件原告雖未能提出被告出售系爭土地應有部分
    1/20予訴外人賴榕蔚之買賣契約，以証明甲○○之損害，惟
    土地之售價依常情均高於其公告現值，系爭土地之面積為3
    ,918 平 方公尺，96年12月31日之公告現值為每平方公尺19
    ,800 元 ，甲○○借被告名義登記之應有部分為1/20，則該
    部分之公告現值應為3,878,820 元（19,800×3,918 ×1/20
    ＝3,878,820） ，是甲○○生前至少受有3,878,820 元之損
    害，原告為甲○○之子女，即得繼承此損害賠償之債權，原
    告請求被告賠償其3,878,820 元，即屬有據。
(四)、被告主張時效消滅，有無理由？
１、原告主張其本於借名登記契約請求賠償，並未罹於時效等語
    ；被告則以：縱協議分割有效，亦已罹於15年之時效，原告
    本於分割協議而來之借名登記契約，亦因之罹於時效云云為
    辯。
２、查五兄弟間之借名登記契約成立於63年10月9 為繼承登記之
    時，雖該借名登記契約係本於分割協議而來，但借名登記契
    約係別一契約，與分割協議已屬不同之契約，甲○○於95年
    11月10日被告將借其名登記之系爭土地應有部分1/20移轉登
    記予訴外人賴榕蔚時，始對被告有3,878,820 元之損害賠償
    請求權可得行使，原告為繼承人，其請求權自該時起算尚未
    逾15年，是被告抗辯原告請求權已罹於時效，並非有據。
七、按給付無確定期限者，債務人於債權人得請求給付時，經其
    催告而未為給付，自受催告時起，負遲延責任。民法第229
    條第2 項前段定有明文。查原告於本院97年12月18日開庭時
    訴訟標的變更為本於借名契約之債務不履行損害賠償債權，
    其當庭向被告請求給付3,878,820 元，當場為被告所拒，被
    告自受催告時即當日起即負遲延責任。綜上所述，原告本於
    借名登記之法律關係請求被告賠償損害3,878,820 元，並自
    97 年12 月19日起至清償日止按年息百分之5 計算之利息，
    於法有據，應予准許。
八、兩造陳明願供擔保，聲請宣告假執行或免為假執行，合於法
    律規定，爰分別酌定相當之擔保金額宣告之。
九、據上論結，原告之訴為有理由，依民事訴訟法第78條、第39
    0 條第2 項、第392 條第2 項，判決如主文。
中    華    民    國    98    年    1     月    8     日
                  民事第一庭  法  官  黃小瑩
以上正本證明與原本無異。
如對本判決上訴，應於判決送達後20日內向本院提出上訴狀。
中    華    民    國    98    年    1     月    8     日
                              書記官  陳鳳嬌
附表：
3
原告3/20（楊塗盛等三人贈與各1/20）
賴榕蔚1/20（為被告所出售）21頁
2
楊塗盛247/10000
癸○○45/10000
己○○247/10000 被告1/40
184號 ，各人應有部分
原告：1/40
楊塗盛1/800
己○○1/40
被告1/40
185
原告1/40
楊塗盛1//800
己○○1/40
被告1/40


司法院資訊處製作；財團法人民間司法改革基金會備份。
